【裁判字號】    89,台上,7382
【裁判日期】    891207
【裁判案由】    貪污
【裁判全文】
最高法院刑事判決                              八十九年度台上字第七三八二號
    上  訴  人  甲○○
                乙○○
右上訴人等因貪污案件，不服台灣高等法院中華民國八十九年三月二十八日第二審更
審判決 (八十七年度上更(一)字第四八九號，起訴案號：台灣桃園地方法院檢察署八十
五年度偵字第五一五三、六二五六、七九六九號 )，提起上訴，本院判決如左：
    主  文
原判決關於甲○○、乙○○部分撤銷，發回台灣高等法院。
    理  由
本件原判決認定上訴人甲○○、乙○○均係桃園縣桃園市公所清潔隊隊員兼輪值清潔
區域之區長，負責輪值清潔區域內之垃圾清運工作，為依據法令從事公務之人員。乃
於原判決附表二、三所示輪值桃園市境內第二十區或第二十一區清潔區域區長職務期
間，對於原判決附表一所示之事業機構，因業務產生之事業廢棄物，每日平均量在四
十公斤以上，未依規定向桃園市公所清潔隊申請委託代為清除、處理，即基於概括之
犯意，連續多次利用執行垃圾清運職務之機會，向該事業機構私自收受長壽香菸或金
錢入己圖利，而代運清除、處理垃圾，詳如原判決附表一、二、三所示等情。因而撤
銷第一審關於甲○○、乙○○部分之判決，改判論處甲○○、乙○○依據法令從事公
務之人員，連續對於非主管或監督之事務，利用職權機會圖利罪刑。固非無見。
惟查：(一)我國刑事訴訟採實質的真實發見主義，法院因發現真實之必要，有依職權調
查證據之義務。苟與待證事實有重要關係，在客觀上認為應行調查之證據，而未依法
加以調查，即難謂無應於審判期日調查之證據而未予調查之違法。原判決援引證人即
桃園市公所清潔隊隊長鄭嘉聯所稱：「二十區區線表及清運區域，變化不
大。」「輪值表是清潔隊員例來輪值所示（表），不會臨時更動。（更動）情形不多
。」等語（見原判決第十面第四行至第七行）。倘若不虛，則其既謂更動情形不多，
似仍非無更動之可能。甲○○、乙○○擔任該清潔區域之區長期間，其清運之路線及
區域究竟有無變動？此與其圖利金額之計算，及有無修正前貪污治罪條例第十一條第
一項減輕其刑規定之適用攸關，客觀上自有調查之必要性。乃原判決未詳加調查，究
明實情；且繼謂「主張例外者，應負舉證之責，被告空言抗辯清潔車清除垃圾路線有
更動乙節，遽難置信。」之語（見原判決第十面第八、九行），資為可不盡職權調查
能事，以發現實質的真實義務之論據，自屬於法有違。又，行為時貪污治罪條例第六
條第一項第五款規定之圖利罪，係就行為人對於「非主管」或「非監督」之事務，二
種類型，利用職權機會或身分圖得不法利益為規範。關於「主管」、「監督」復為二
種不同之概念，原不可混淆不加區隔。原判決就上訴人等所為究係對「非主管」抑「
非監督」之事務，圖取不法利益，並未詳予論，判決主文宣示亦嫌不明確難昭信
服。(二)刑事訴訟法上所謂認定犯罪事實之證據，係指足以認定被告確有犯罪行為之積
極證據而言；該項證據自須適合於被告犯罪事實之認定，始得採為斷罪資料。甲○○
、乙○○均自始否認犯罪；原判決採憑其附表一所列各旅館、商號負責人或職員等證
人所為之供述，僅泛稱按月或按節贈送香菸或金錢予清潔隊員等各語，似無任何一人
明確指認甲○○、乙○○即係收受其香菸或金錢之人。原判決未遑深入查明有何積極
證據足資證明其犯罪，徒以桃園市公所清潔隊員向商家收取香菸，在共同被告吳武盛
（按已判刑確定）接任第二十區、第二十一區區長前，即已行之有年，而甲○○、乙
○○亦曾擔任該二區區長等情，遽爾認定其二人有上開之犯行，既嫌臆測，併有認定
事實不依證據之違誤。(三)依原判決附表三「折算市價小計」欄所示，甲○○自八十三
年十一月至八十四年四月收受香菸，折算市價依序為新台幣（下同）一萬六千三百八
十元、八千六百十元、八千六百十元、一萬二千一百八十元、八千六百十元、一萬零
六百十元，合計應為六萬五千元。又乙○○自八十四年五月至同年九月收受香菸，折
算市價依序為一萬零一百六十元、一萬六千零十元、一萬一千八百十元、一萬一千八
百十元、一萬六千零十元，合計應為六萬五千八百元。但該附表「總計」欄則記載甲
○○、乙○○收受香菸總值分別為六萬五千六百三十元、六萬六千二百五十元。其金
額之計算，不相一致，亦有判決所載理由矛盾之違法。上訴意旨指摘原判決違背法令
，尚非全無理由，應認原判決關於甲○○、乙○○部分仍有撤銷發回更審之原因。
據上論結，應依刑事訴訟法第三百九十七條、第四百零一條，判決如主文。
中      華      民      國    八十九    年     十二     月      七      日
                              最高法院刑事第五庭
                                  審判長法官  紀  俊  乾
                                        法官  黃  正  興
                                        法官  陳  東  誥
                                        法官  張  春  福
                                        法官  韓  金  秀
      右正本證明與原本無異
                                              書  記  官
中      華      民      國    八十九    年     十二     月     十一     日


司法院資訊處製作；財團法人民間司法改革基金會備份。
